【裁判字號】    95,上易,175
【裁判日期】    950609
【裁判案由】    妨害兵役
【裁判全文】
臺灣高等法院高雄分院刑事判決         95年度上易字第175號
上  訴  人  臺灣高雄地方法院檢察署檢察官
被      告  甲○○
上列上訴人因被告妨害兵役案件，不服臺灣高雄地方法院94年度
易字第995 號中華民國94年12月7 日第一審判決（起訴案號：臺
灣高雄地方法院檢察署93年度偵字第22904 號），提起上訴，本
院判決如下：
    主  文
上訴駁回。
    理  由
一、公訴意旨略以：被告甲○○係設籍在高雄縣湖內鄉○○村○
    ○路210 巷17號之後備軍人，明知居住所遷移應依戶籍法規
    定辦理申報，詎其遷出上開處所後，竟意圖避免召集處理，
    而無故不依規定申報，致使高雄縣後備司令部所發，指定應
    於民國93年10月20日上午8 時至高雄縣岡山鎮○○○路西首
    1 號岡山基地報到之93年度仁愛第2403號教育召集令，因被
    告未居住在戶籍地而無法送達，因認被告涉有妨害兵役治罪
    條例第10條第1 項第3 款、第3 項之罪嫌，應依同條例第6
    條第1 項（聲請簡易判決處刑書誤載為同條例第6 條第2 項
    ）科刑云云。
二、公訴意旨認被告甲○○（以下簡稱被告）涉有上開犯行，係
    以高雄縣後備司令部所發教育召集令、召集令送達相片、高
    雄縣後備司令部列管後備軍人行方不明遷出未報移送法辦年
    籍表為其論據。
三、按犯罪事實應依證據認定之，無證據不得認定犯罪事實；又
    不能證明被告犯罪者，應諭知無罪之判決，刑事訴訟法第15
    4 條第1 項、第301 條第1 項分別定有明文。又事實之認定
    ，應憑證據，如未能發現相當證據，或證據不足以證明，自
    不能以推測或擬制之方法，為裁判之基礎（最高法院40年臺
    上字第86號判例參照）。而所謂證據，係指足以證明被告確
    有犯罪行為之積極證據而言，該項證據須適於為被告犯罪之
    證明者，始得採為斷罪之資料（最高法院69年臺上字第4913
    號判例參照）。
四、又按修正前妨害兵役治罪條例第11條第3 項規定：「後備軍
    人犯第1 項之罪或國民兵犯第2 項之罪，致使召集令無法送
    達者，以意圖避免召集論；分別依第6 條、第7 條科刑」，
    故只要有居住所遷移，無故不依規定申報，即以意圖避免召
    集論。惟該法於91年6 月26日修正公布，於第10條第1 項第
    3 款規定：「後備軍人意圖避免召集處理有下列行為之一者
    ，處1 年以下有期徒刑、拘役或科新臺幣9 萬元以下罰金：
    三居住處所遷移，無故不依規定申報者」、第3 項規定：「
    後備軍人犯第1 項之罪或國民兵犯前項之罪，致使召集令無
    法送達者，以意圖避免召集論；分別依第5 條或第6 條科刑
    」，故修正後妨害兵役治罪條例之上開規定，其居住所遷移
    無故不依規定申報，需以意圖避免召集為前提，與修正前無
    故不依規定申報，即以意圖避免召集論不同，自應以行為人
    具備「意圖避免召集」之主觀要件後，始有適用同條例第10
    條第3 項規定，予以處罰之餘地。又最高法院92年臺非字第
    404 號判決亦認：「91年6 月26日修正公布，同年月28日生
    效之妨害兵役治罪條例第10條第1 項係以『後備軍人意圖避
    免召集處理』為主觀要件，此主觀要件應依證據認定之，始
    得為適用法律之依據」。
五、經查：
  (一)本件被告經合法傳喚（本院卷第28、29頁送達證書、高雄縣
    湖內鄉公所函），無正當理由不到庭，爰不待其到庭陳述，
    逕行判決。
  (二)被告遷移住所未申報，致本件教育召集令無法送達之客觀事
    實，業據證人即高雄縣政府警察局湖內分局湖街派出所員警
    洪國獻於原審證稱：「伊去過高雄縣湖內鄉○○村○○路21
    0 巷17號至少有5 次以上，該處沒有人居住，是空屋，門都
    關起來」等語明確（見原審簡字卷第30頁）；並有教育召集
    令、高雄縣後備司令部列管後備軍人行方不明遷出未報移送
    法辦年籍表、法務部戶役政連結作業系統、高雄縣後備司令
    部查詢表各1 份，及召集令送達相片2 幀在卷可憑（見93偵
    22904 號卷第2 至6 頁），是此部分事實自堪認定。
  (三)被告早在84年間，因父母積欠債務而舉家遷離上開民權路21
    0 巷17號戶籍地等情，業經證人即被告之鄰居黃三源、張永
    欽於原審分別證稱：「伊與甲○○是小時候的鄰居，甲○○
    大約10年前就沒有住在湖內；他是與他的家人一起離開，聽
    說是因他父親在大陸投資設廠失利」（見原審簡字卷第42、
    43頁）、「伊住在高雄縣湖內鄉○○村○○路210 巷13號有
    20幾年，現在還住在那裡；伊認識甲○○，但甲○○現在沒
    有住在湖內鄉，他們在大約10年前就全家搬走了，是甲○○
    國中的時候搬走」（見原審簡字卷第44、45頁），顯見被告
    早於10多年前，即與其父母自上開民權路210 巷17號戶籍地
    遷移他處；又後備軍人未依規定申報遷移住所之原因及目的
    ，各有不同，或因躲債、避仇，或因至他地工作，甚或因生
    性疏懶均有之，非謂知有申報義務，而未依規定申報者，即
    可逕認係以「避免召集」為不申報之積極目的。自尚難僅憑
    被告未居住在上開民權路210 巷17號戶籍地之事實，遽認被
    告遷出戶籍地未申報，係基於避免召集之意圖。
  (四)綜上所述，被告既早於10多年前即與其父母遷移住居所，復
    無證據可認其有避免召集處理之「意圖」，自與妨害兵役治
    罪條例第10條第1 項之犯罪構成要件不合。
六、原審因而認被告犯罪無法證明，而為無罪之諭知，認事用法
    並無違誤。檢察官上訴意旨，以「依後備軍人管理規則第7
    條第2 款規定，後備軍人應有戶籍遷出遷入或住址變更申報
    之義務，其退伍時，部隊長官必予耳提面命再三告誡叮嚀，
    被告對此應知之甚稔，應有隨時接受召集令之預期。被告退
    伍返鄉後不論其設籍何處，均有依法向後備軍人主管單位申
    報戶籍之義務，被告自退伍迄今未辦理戶籍遷出遷入或住址
    變更之申報，顯有避免召集處理之意圖。若如原判決所見，
    則後備軍人皆得以拒不申報戶籍遷出遷入或住址變更而逃避
    召集，並得以免受刑罰，則國家後備軍人之召集必無法實施
    」等語，指摘原判決不當。惟仍未能就被告有「避免召集處
    理」之主觀不法意圖為舉證證明，應認上訴無理由，應予駁
    回。
七、適用之法律：刑事訴訟法第371 條、368 條。
本案經檢察官姜麗儒到庭執行職務
中    華    民    國    95    年    6     月    9     日
                  刑事第七庭    審判長法  官  莊飛宗
                                      法  官  黃憲文
                                      法  官  曾逸誠
以上正本證明與原本無異。
不得上訴。
中    華    民    國    95    年    6     月    9     日
                                      書記官  黃富美


司法院資訊處製作；財團法人民間司法改革基金會備份。
